ACORDAO-COMPLETO-2481434

ACÓRDÃO 8292/2021 ATA 20/2021 - SEGUNDA CÂMARA

VISTOS, relatados e discutidos estes autos que tratam de atos de aposentadoria concedidas no âmbito da Gerência Executiva do INSS em Taubaté - SP,
ACORDAM os Ministros do Tribunal de Contas da União, reunidos em sessão da Segunda Câmara, diante das razões expostas pelo Relator, com fundamento no art. 71, inciso III, da Constituição Federal e nos arts. 1º, inciso V, 39, inciso II, e 45 da Lei 8.443/1992, em:
9.1. considerar tacitamente registrados os atos de aposentadoria de Celio Marcondes Ferreira Valle, Eliana Mendes Lacerda e Helio Gomes Coelho;
9.2. considerar prejudicada a apreciação do ato de aposentadoria de Maria Aparecida Duque, por perda de objeto, devido à reversão da interessada, ocorrida a partir de 27/5/2019;
9.3. ordenar à Sefip que:
9.3.1. avalie a oportunidade de dar início aos procedimentos destinados à revisão de ofício dos atos de aposentadoria, incluindo as oitivas dos interessados e solicitação de informações que julgar necessárias ao órgão de origem;
9.3.2. exclua os atos de aposentadoria alusivos a Marcia Marques da Silva, Maria Lucia Fornaretti e Sonia Maria Rodrigue do sistema Sisac, por terem sido cadastrados em duplicidade
9.4. dar ciência desta deliberação aos interessados e à Gerência Executiva do INSS em Taubaté - SP.

Análise de atos de concessão de aposentadoria.

Segunda Câmara

Gerência Executiva do INSS - TAUBATÉ/SP - INSS/MPS.

3. Interessados/Responsáveis:
3.1. Interessados: Celio Marcondes Ferreira Valle (XXX.687.378-XX); Eliana Mendes Lacerda (XXX.607.538-XX); Helio Gomes Coelho (XXX.064.357-XX); José Raimundo Salomon Batista (XXX.960.466-XX); Marcia Marques da Silva (XXX.481.277-XX); Maria Aparecida Duque (XXX.927.098-XX); Maria Lucia Fornaretti (XXX.010.798-XX); Sonia Maria Rodrigues (XXX.006.038-XX).

13.1. Ministros presentes: Bruno Dantas (Presidente), Augusto Nardes (Relator) e Raimundo Carreiro.
13.2. Ministro-Substituto presente: Marcos Bemquerer Costa.

ACORDAO-COMPLETO-2528814

Acórdão 479/2022 - Plenário

AUGUSTO NARDES

Adoto como relatório o parecer do Ministério Público junto a este Tribunal (peça 122) :
Versam os autos sobre atos de aposentadoria expedidos pela Gerência Executiva do INSS em Taubaté - SP.
2.	Ao proferir o Acórdão n.º 2.722/2019, a 2.ª Câmara da Corte de Contas decidiu considerar legal o ato de aposentadoria do ex-servidor José Raimundo Salomon Batista (formulário de peça n.º 15) e ilegais as demais concessões inseridas nos presentes autos, devido à ausência de laudo pericial a fundamentar a contagem ponderada de tempo insalubre laborado pelos inativos (deliberação anexada às peças n.º 24 a 26) .
3.	Inconformados, os inativos interpuseram pedido de reexame contra a deliberação mencionada. Por intermédio do Acórdão n.º 491/2020, a mesma 2.ª Câmara decidiu, entre outras medidas (peça n.º 76) :
" (...) declarar a nulidade do Acórdão 2722/2019-TCU-Segunda Câmara, por ausência de contraditório, no que diz respeito à apreciação dos atos de aposentadoria de Celio Marcondes Ferreira Valle, Eliana Mendes Lacerda, Helio Gomes Coelho, Marcia Marques da Silva, Maria Aparecida Duque, Maria Lucia Fornaretti e Sonia Maria Rodrigues, mantendo-se a decisão no que diz respeito à legalidade da aposentadoria de José Raimundo Salomon Batista (...) ".
4.	Após a realização da oitiva dos interessados em questão, a Secretaria de Fiscalização de Pessoal instruiu novamente o processo e, no mérito, opina pela ilegalidade e negativa de registro dos atos de aposentadoria de Celio Marcondes Ferreira Valle, Eliana Mendes Lacerda, Helio Gomes Coelho e de Maria Aparecida Duque, devido ao cômputo irregular de tempo ponderado. Quanto às concessões de Marcia Marques da Silva, Maria Lucia Fornaretti e Sonia Maria Rodrigues, a unidade técnica propõe que os formulários de peças n.ºs 16, 18 e 19, respectivamente, sejam excluídos por duplicidade, uma vez que foram identificados outros atos com o mesmo teor para as mesmas inativas nas bases dos sistemas e-Pessoal e Sisac (pareceres uniformes de peças n.ºs 119 e 120) .
5.	Em pesquisa ao sistema Siape (peça n.º 121) , aferimos que a inativa Maria Aparecida Duque retornou à ativa em 27/05/2019, o que torna prejudicada, por perda de objeto, a apreciação do ato concessório de peça n.º 17.
6.	Ao percorrermos os demais atos de aposentadoria impugnados pela Sefip, identificamos que todas as concessões deram entrada no Tribunal há mais de cinco anos (formulários de peças n.ºs 12, 13 e 14) .
7.	Sobre o assunto o Plenário do Tribunal proferiu recentemente o Acórdão n.º 122/2021, cuja ementa reproduzimos a seguir:
"SUMÁRIO: ATOS DE PENSÃO MILITAR. LEGALIDADE DE UM ATO. ILEGALIDADE DOS DEMAIS ATOS. TRANSCURSO DO PRAZO DE 5 ANOS DESDE A ENTRADA
DOS ATOS ILEGAIS NO TCU. ATOS TACITAMENTE REGISTRADOS, CONSOANTE ENTENDIMENTO DO STF NOS EMBARGOS DE DECLARAÇÃO NO RECURSO EXTRAORDINÁRIO 636.553/RS, EM 4/12/2020. POSSIBILIDADE DE REVISÃO DE OFÍCIO, COM FULCRO NO ART. 54 DA LEI 9.874/1999, C/C O ART. 260, § 2º, DO RI/TCU. DETERMINAÇÃO INSTAURAÇÃO DE PROCEDIMENTO DE REVISÃO DE OFÍCIO. OUTRAS DETERMINÇÔES À SEFIP.
1. Passados cinco anos, contados de forma ininterrupta, a partir da entrada do ato de admissão e de concessão de aposentadoria, reforma e pensão (CF, 71, III) no TCU, o ato restará automaticamente estabilizado e considerado registrado tacitamente (RE 636.553/RS, Pleno, rel. E. Ministro Gilmar Mendes) .
2. Estabilizado o ato, abre-se, a partir daí, a possibilidade de sua revisão, nos termos do art. 54 da Lei 9.874/1999 (ED no RE 636.553/RS, Pleno, rel. E. Ministro Gilmar Mendes) ".
8.	Por meio do Acórdão 122/2021-TCU-Plenário, a Corte de Contas acatou entendimento firmado pelo Supremo Tribunal Federal - STF - no Recurso Extraordinário n.º 636.553/RS, em sede do qual foi expedido o tema n.º 445 de repercussão geral, com o seguinte teor:
"Em atenção aos princípios da segurança jurídica e da confiança legítima, os Tribunais de Contas estão sujeitos ao prazo de 5 anos para o julgamento da legalidade do ato de concessão inicial de aposentadoria, reforma ou pensão, a contar da chegada do processo à respectiva Corte de Contas".
9.	Ademais, ao apreciar Embargos de Declaração opostos nos autos do citado RE n.º 636.553/RS, o nobre Relator, Ministro Gilmar Mendes, esclareceu que "passado esse prazo [de cinco anos, contado de forma ininterrupta, a partir da chegada do processo à corte de contas] sem finalização do processo, o ato restará automaticamente estabilizado. Abre-se, a partir daí, a possibilidade de sua revisão, nos termos do art. 54 da Lei 9.873/1999". Na verdade, o eminente Ministro referiu-se ao artigo 54 da Lei n.º 9.784/1999.
10.	Dessa feita, ante o que decidiu o STF e a Corte de Contas, os atos de peças n.ºs 12, 13 e 14 encontram-se tacitamente registrados, posto que ingressaram no Tribunal há mais de cinco anos.
11.	No entanto, pelas datas constantes dos formulários em questão, resta ainda aberto o prazo para eventual revisão de ofício, nos termos do artigo 54 da Lei n.º 9.784/1999, combinado com o artigo 260, § 2.º, do Regimento Interno do TCU, verbis:
"§ 2º O acórdão que considerar legal o ato e determinar o seu registro não faz coisa julgada administrativa e poderá ser revisto de ofício pelo Tribunal, com a oitiva do Ministério Público e do beneficiário do ato, dentro do prazo de cinco anos da apreciação, se verificado que o ato viola a ordem jurídica, ou a qualquer tempo, no caso de comprovada má-fé".
12.	Nesse sentido, opinamos por que a Sefip promova a revisão de ofício das concessões de peças n.ºs 12, 13 e 14, iniciando pela oitiva prévia dos interessados em relação às irregularidades suscitadas pela unidade técnica em sua instrução de peça n.º 119.
13.	Quanto aos atos de peças n.ºs 16, 18 e 19, acolhemos a proposição de exclusão por duplicidade.
14.	Ante todo o exposto, com as vênias de estilo por divergir parcialmente do encaminhamento proposto pela Sefip às peças n.ºs 119 e 120, esta representante do Ministério Público de Contas propõe ao Tribunal que:
	14.1. considere tacitamente registrados os atos de aposentadoria de Celio Marcondes Ferreira Valle (CPF n.º XXX.687.378-XX) , Eliana Mendes Lacerda (CPF n.º XXX.607.538-XX) e de Helio Gomes Coelho (CPF n.º XXX.064.357-XX) - peças n.ºs 12, 13 e 14, respectivamente, por terem dado entrada na Corte de Contas há mais de cinco anos, nos termos do tema de Repercussão Geral n.º 445, proferido pelo Supremo Tribunal Federal no Recurso Extraordinário n.º 636.553/RS, bem como no entendimento constante do Acórdão 122/2021-TCU-Plenário;
	14.2. determine à Secretaria de Fiscalização de Pessoal que inicie o procedimento de revisão de ofício dos atos de aposentadoria de Celio Marcondes Ferreira Valle (CPF n.º XXX.687.378-XX) , Eliana Mendes Lacerda (CPF n.º XXX.607.538-XX) e de Helio Gomes Coelho (CPF n.º XXX.064.357-XX) - peças n.ºs 12, 13 e 14, respectivamente, com fulcro no artigo 54 da Lei n.º 9.784/1999, combinado com o artigo 260, § 2.º, do Regimento Interno da Corte de Contas, devido à contagem irregular de tempo insalubre, desprovido da documentação comprobatória, promovendo-se a oitiva prévia dos inativos;
	14.3. considere prejudicada a apreciação do ato de aposentadoria de Maria Aparecida Duque (CPF n.º XXX.927.098-XX) - peça n.º 17, por perda de objeto, devido à reversão da interessada, ocorrida a partir de 27/05/2019;
	14.4. considere os formulários de peças n.ºs 16, 18 e 19 como excluídos no sistema Sisac, por duplicidade, uma vez que constam outros atos nas bases do e-Pessoal e Sisac, com o mesmo teor, para as inativas Marcia Marques da Silva (CPF n.º XXX.481.277-XX) , Maria Lucia Fornaretti (CPF n.º XXX.010.798-XX) e Sonia Maria Rodrigues (CPF n.º XXX.006.038-XX) , respectivamente.
	É o relatório.

não há.

Procuradora-Geral Cristina Machado da Costa e Silva.

PESSOAL. APOSENTADORIA. TEMPO DE ATIVIDADE INSALUBRE. AUSÊNCIA DE LAUDO PERICIAL. LEGALIDADE DE UM ATO. ILEGALIDADE DOS DEMAIS. PEDIDO DE REEXAME. NULIDADE DO ACÓRDÃO. AUSÊNCIA DE CONTRADITÓRIO. TRANSCURSO DO PRAZO DE 5 ANOS DESDE A ENTRADA DE ATO ILEGAL NO TCU. ATOS TACITAMENTE REGISTRADOS, CONSOANTE ENTENDIMENTO DO STF NOS EMBARGOS DE DECLARAÇÃO NO RECURSO EXTRAORDINÁRIO 636.553/RS, EM 4/12/2020. POSSIBILIDADE DE REVISÃO DE OFÍCIO, COM FULCRO NO ART. 54 DA LEI 9.874/1999, C/C O ART. 260, § 2º, DO RI/TCU. DETERMINAÇÃO INSTAURAÇÃO DE PROCEDIMENTO DE REVISÃO DE OFÍCIO.

APOSENTADORIA (APOS)

Secretaria de Fiscalização de Integridade de Atos e Pagamentos de Pessoal e de Benefícios Sociais (Sefip).

Em exame atos de concessão de aposentadoria de Celio Marcondes Ferreira Valle, Eliana Mendes Lacerda, Helio Gomes Coelho, José Raimundo Salomon Batista, Marcia Marques da Silva, Maria Aparecida Duque, Maria Lucia Fornaretti e Sonia Maria Rodrigues, ex-servidores da Gerência Executiva do INSS em Taubaté - SP.
2.	Por meio do Acórdão n.º 2.722/2019- 2.ª Câmara, o Tribunal decidiu considerar legal o ato de aposentadoria do ex-servidor José Raimundo Salomon Batista e ilegais as demais concessões, devido à ausência de laudo pericial a fundamentar a contagem ponderada de tempo insalubre laborado pelos inativos.
3.	No entanto, em sede de pedido de reexame o referido acórdão foi considerado nulo no que tange aos atos considerados ilegais, ante a ausência de contraditório, nos termos do Acórdão 491/2020-TCU-Segunda Câmara, relator Ministro Aroldo Cedraz.
4. 	A Secretaria de Fiscalização de Integridade de Atos e Pagamentos de Pessoal e de Benefícios Sociais realizou, então, a oitiva dos interessados e concluiu pela ilegalidade e negativa de registro dos atos de aposentadoria de Celio Marcondes Ferreira Valle, Eliana Mendes Lacerda, Helio Gomes Coelho e de Maria Aparecida Duque, devido ao cômputo irregular de tempo ponderado. Quanto às concessões de Marcia Marques da Silva, Maria Lucia Fornaretti e Sonia Maria Rodrigues, a Sefip propõe a exclusão por duplicidade dos referidos atos, visto que foram identificados outros atos com o mesmo teor para as mesmas inativas nas bases dos sistemas ePessoal e Sisac.
5.	O Parquet, em proposta parcialmente divergente, entende que o ato no interesse de Maria Aparecida Duque (peça 17) teve sua análise prejudicada, por perda de objeto, pois a interessada retornou à ativa. Quanto aos atos de Marcia Marques da Silva, Maria Lucia Fornaretti e Sonia Maria Rodrigues anui pela exclusão, devido à duplicidade. No que se refere aos demais interessados, considera que seus atos já se encontram tacitamente registrados, por terem dado entrada na Corte de Contas há mais de cinco anos, nos termos do tema de Repercussão Geral n.º 445, proferido pelo Supremo Tribunal Federal no Recurso Extraordinário n.º 636.553/RS. 
6.	Com a devida vênia ao entendimento exarado pela unidade técnica, aquiesço à proposta feita pelo Ministério Público junto a este Tribunal, pelos motivos que passo a expor.
7.	De fato, a análise do ato de interesse de Maria Aparecida Duque resta prejudicada, devido à perda de objeto, pois conforme se extrai da Consulta ao Siape, à peça 121, a interessada retornou na ativa em 27 de maio de 2019. No que diz respeito aos atos de Marcia Marques da Silva, Maria Lucia Fornaretti e Sonia Maria Rodrigues, anuo à proposta de exclusão, tendo em vista a duplicidade de atos de cada interessado.
8.	Ressalto que, embora a ilegalidade tratada nos autos colida com a jurisprudência desta Corte de Contas, os atos de Celio Marcondes Ferreira Valle, Eliana Mendes Lacerda e Helio Gomes Coelho chegaram ao Tribunal há mais de cinco anos, merecendo desfecho diferente do proposto pela unidade técnica, por conta da recente orientação do Supremo Tribunal Federal.
9.	De fato, o recente entendimento firmado pelo STF, em sede de repercussão geral, no recente julgamento do RE 636.553-RS é no sentido de considerar que após o decurso do prazo quinquenal, os atos não apreciados pela Corte de Contas são considerados "definitivamente registrados".  (Tribunal Pleno; Relator: Ministro Gilmar Mendes; julg.: 19/02/2020; DJe 129, de 26/05/2020) , verbis:
Em atenção aos princípios da segurança jurídica e da confiança legítima, os Tribunais de Contas estão sujeitos ao prazo de 5 anos para o julgamento da legalidade do ato de concessão inicial de aposentadoria, reforma ou pensão, a contar da chegada do processo à respectiva Corte de Contas.
10.	Sobre o tema, cumpre trazer à liça o decidido pelo Plenário desta E. Corte no TC nº Processo 013.339/2020-6, da relatoria do Exmo. Ministro Walton Alencar Rodrigues (Acórdão 122/2021-TCU-Plenário) , que indica o encaminhamento a ser dado:
"Sem embargo de considerar o mérito da decisão do STF, o anterior entendimento acerca da observância do contraditório e da ampla defesa após o transcurso de cinco anos desde a chegada do processo no TCU restou prejudicado, porquanto, após esse tempo, segundo prelecionou o Relator da matéria no STF, o ato deve ser considerado "registrado tacitamente". 
No julgamento dos embargos de declaração, opostos em face dessa decisão, finalizado em 4/12/2020, E. Relator aduziu que, "passado esse prazo [de cinco anos, contado de forma ininterrupta, a partir da chegada do processo à corte de contas] sem finalização do processo, o ato restará automaticamente estabilizado. Abre-se, a partir daí, a possibilidade de sua revisão, nos termos do art. 54 da Lei 9.873/1999" (grifos meus) . 
A expressa menção do relator à possibilidade de revisão do ato considerado tacitamente registrado impõe novas considerações e imediatas providências por parte desta Corte.
Relativamente à área de pessoal da Administração Federal, já tive a oportunidade de fazer inúmeros pronunciamentos acerca do acúmulo dos processos na Sefip, que há pouco tempo passavam em muito de cem mil, ajuntados ao longo dos anos. Grande parte desses processos foram devolvidos aos órgãos de origem para correção de irregularidades e reenvio ao TCU. E os que permaneceram desafiam a capacidade de trabalho do Tribunal.
Embora o Relator tenha mencionado a Lei 9.873/1999, que contém apenas oito artigos, tudo indica que se referia ao art. 54 da Lei 9.784/1999, que estabelece prazo decadencial de cinco anos para anulação de atos administrativos de que decorram efeitos favoráveis aos destinatários. 
Por esse motivo conclui-se que, a partir do registro tácito do ato de concessão, é possível a sua revisão, no prazo de 5 anos, com base no aludido artigo da lei de processo administrativo.
Esse entendimento é plenamente compatível com o disposto no art. 260, § 2º, do Regimento Interno do TCU, in verbis:
§ 2º O acórdão que considerar legal o ato e determinar o seu registro não faz coisa julgada administrativa e poderá ser revisto de ofício pelo Tribunal, com a oitiva do Ministério Público e do beneficiário do ato, dentro do prazo de cinco anos da apreciação, se verificado que o ato viola a ordem jurídica, ou a qualquer tempo, no caso de comprovada má-fé.  
Registro que o E. Relator no STF, ao apreciar os embargos de declaração, expressamente entendeu desnecessária a modulação de efeitos da decisão adotada no RE 636.553/RS, devendo ser aplicada imediatamente, com efeitos ex tunc.
Em síntese, o entendimento adotado pelo Supremo Tribunal Federal, em sede de recurso extraordinário, com repercussão geral reconhecida, deve ser observado por todos os juízes e tribunais, nos termos dos arts. 927, inciso III, e 1.030 do Código de Processo Civil.
Cabe ao TCU, por conseguinte, em atendimento à disposição legal e aos princípios da eficiência, da razoável duração do processo e da isonomia, evoluir, no entendimento e nos procedimentos, para compatibilizar suas decisões com a recente tese da Suprema Corte."
11.	No presente processo, os atos de Celio Marcondes Ferreira Valle, Eliana Mendes Lacerda e Helio Gomes Coelho devem ter reconhecidos seus registros tácitos em 30/10/2018, 12/12/2018 e 18/02/2019, respectivamente. 
12.	Desse modo, determino à Sefip que avalie a oportunidade de iniciar os procedimentos para a revisão de ofício, com oitivas dos interessados e solicitação das informações que julgue necessárias. 
	Ante o exposto, VOTO no sentido de que o Tribunal aprove o Acórdão que ora submeto à deliberação deste Colegiado.
TCU, Sala das Sessões, em 15 de junho de 2021.
Ministro JOÃO AUGUSTO RIBEIRO NARDES 
Relator